臺灣嘉義地方法院刑事判決　　　　　　　　　　　　　九十二年度易字第四三號
　　公　訴　人　臺灣嘉義地方法院檢察署檢察官
　　被　　　告　甲○○
右列被告因重利案件，經檢察官聲請以簡易判決處刑（九十二年度偵字第一二四九號
），本院認不宜以簡易判決處刑，改依通常程序審理，判決如左：
    主  文
甲○○無罪。
    理  由
一、公訴意旨略以：被告甲○○有賭博前科，並因重利罪經臺灣高等法院臺南分院判
    處有期徒刑七月，竟仍因昔日軍中同袍「乙○○」帶同自稱「郭豐榮」之人，於
    民國九十一年一月二日至其位於嘉義縣民雄鄉○○村○○街四十八巷八號之住處
    ，告以缺現金使用，欲向其借款新臺幣（下同）四十五萬元，遂乘其急迫而與之
    約定借款十日之利息為二萬元，其月息約為十三分，利息預扣；並由「乙○○」
    交付如附表所示編號一之偽造支票一紙為擔保；惟為確保該借款之清償，乃再由
    「乙○○」另行交付如附表所示編號二、三之偽造支票為擔保，而取得與原本顯
  不相當之重利。嗣被告分別於九十一年一月三日持如附表所示編號一之支票，及
    於同年月十日持如附表所示編號二、三之支票至臺灣中小企業銀行民雄分行提示
    兌現，經華南商業銀行及第一商業銀行發覺前揭支票係屬偽造，乃函警查辦，始
    知上情。因認被告涉犯刑法第三百四十四條之重利罪嫌。
二、公訴意旨認被告涉犯重利罪嫌，無非係以下列五項證據為其論據：（一）被告甲○○之自白；（二）證人乙○○及丙○○之證詞；（三）如附表所示之偽造支票
    ；（四）臺灣中小企業銀行託收票據明細；（五）嘉義民雄頭橋郵局一六六四
    四八號帳戶客戶歷史交易清單。
三、按犯罪事實應依證據認定之，無證據不得認定犯罪事實，刑事訴訟法第一百五十
    四條第二項定有明文。次按刑事訴訟法第一百六十一條業於九十一年二月八日修
    正公布，其第一項規定：檢察官就被告犯罪事實，應負舉證責任，並指出證明之
    方法。因此，檢察官對於起訴之犯罪事實，應負提出證據及說服之實質舉證責任
    。倘其所提出之證據，不足為被告有罪之積極證明，或其指出證明之方法，無從
    說服法院以形成被告有罪之心證，基於無罪推定之原則，自應為被告無罪判決之
    諭知，最高法院九十二年台上字第一二八號判例可資參照。末按重利罪之成立，
    係以乘人急迫、輕率或無經驗貸以金錢或其他物品，而取得與原本顯不相當之重
    利為要件，故苟未乘人急迫、輕率或無經驗，縱取得與原本顯不相當之重利，仍
    難令負重利罪責，此觀院解字第三０二九號、最高法院八十五年度台上字第四三
    八二號判決意旨自明。
四、訊據被告甲○○固坦承於右揭時地曾貸與「乙○○」四十五萬元等情不諱，然堅
    詞否認有何重利罪嫌，辯稱：伊當時並未明確約定利息，亦未預扣利息，且事後
    發現「乙○○」所交付之三紙支票均屬偽造，伊實為受害者等語。經查：
  （一）被告於右揭時地曾貸與「乙○○」四十五萬元，並有收受如附表所示支票之
        事實，業據被告供承不諱，並有如附表所示之支票附卷可稽，是此部分事實
        固堪認定。然被告所辯如附表所示之支票均係偽造等情，業據證人即如附表
        編號一所示帳號之真正所有人乙○○，及證人即如附表所示編號二帳號之真
        正所有人丙○○結證屬實（見九十一年度偵字第三一七八號偵查卷第十七頁
        反面），並有如附表所示之偽造支票三紙、臺灣中小企業銀行託收票據明細
        、華南商業銀行麻豆分行九十一年一月十六日（九一）華麻字第一四號函
        、華南商業銀行斗六分行九十一年二月四日（九十一）華斗字第二九號函、
        第一商業銀行南高雄分行九十一年一月十四日一南高字第九號函及乙○○、
        丙○○於華南商業銀行開戶之印鑑卡附卷足稽，是被告所收受由「乙○○」
        交付作為借款擔保之三紙支票均確係偽造無訛。另參以被告供稱：「（你支
        票何來？）乙○○開給我的，因他到嘉義來做裝潢，說急需調錢來向我調的
        ‧‧‧」、「（林進發是何人？）是乙○○他拿給我就已背書好了，斗六的
        地址我有去找找不到人？」、「（找的到那三人？）都找不到人。」（見九
        十一年度偵字第三一七八號偵查卷第九頁及第九頁反面）等詞；再佐以偵查
        中所傳喚之證人即如附表編號一所示帳號之真正所有人乙○○與被告互不相
        識，亦非向被告借款之「乙○○」，此據被告當庭指認無訛，亦據證人乙○○結證屬實，且證人乙○○復證稱：「（這帳號你的？）有，這帳號我的，
        這票不是我開的，字不是我寫的，印章也不是我的，我沒有去止付。（這支
        票你有丟掉？）沒有，也沒空白票流出，也沒開四十七萬的票。」等語；又
        證人丙○○亦證稱：「（這帳號是你的？）是，但這張支票不是我開出的，
        也沒有流出空白票，只是帳號我的。」（見九十一年度偵字第三一七八號偵
        查卷第十七頁）等詞，足認向被告借款之「乙○○」持用如附表編號一所示
        同名同姓之偽造支票向被告佯稱急需用錢，另交付如附表所示編號二、三之
        偽造支票作為擔保，以取得被告信任，事後卻避不見面，顯係利用被告貪圖
        重利之心理，詐取金錢，是該「乙○○」本無借款之意，客觀上更無任何「
        急迫、輕率或無經驗」之情可言，至為灼然，揆諸前揭說明，被告所為，自
        與刑法第三百四十四條重利罪之構成要件尚屬有間，尚難遽以重利罪責相繩
        。
  （二）公訴意旨固以被告之自白及如附表所示之支票為其論據，而認定被告與「乙○○」約定借款十日之利息為二萬元，並據以推算其月息約為十三分，利息
        預扣等情，惟客觀上向被告借款之「乙○○」顯無「急迫、輕率或無經驗」
        之情事，業如前述，而公訴人所舉前開證據應僅能證明被告當時主觀上存有
        取得重利之故意，及客觀上確有收取支票之事實。然因刑法第三百四十四條
        重利罪並無處罰未遂之規定，縱認被告於交付「乙○○」借款時，曾取得如
        附表所示之支票，而主觀上或存有取得重利之故意，本件仍因客觀構成要件
        未能完全該當且重利罪又無處罰未遂犯，而難令被告負重利罪責。
  （三）公訴意旨另舉證人乙○○及丙○○之證詞、臺灣中小企業銀行託收票據明細
        、嘉義民雄頭橋郵局一六六四四八號帳戶客戶歷史交易清單等證據作為論
        據，然前開證據僅能分別證明如附表所示之支票係屬偽造、被告曾將支票託
        收而提示兌現，以及被告確曾提款之事實。至公訴人對被告如何乘人急迫，
        輕率或無經驗，尚未能提出適合於證明犯罪事實之積極證據，並說明其證據
        方法與待證事實之關係，而本院對於卷內訴訟資料，復已逐一剖析，參互審
        酌，然依卷存證據並無法證明被告係利用被害人急迫或輕率或無經驗之情，
        而貸予重利，自無從獲得有罪之心證。
五、綜觀前情，公訴人起訴所據之證據，不足為被告有罪之積極證明，而其指出證明
    之方法，無從說服法院以形成被告有罪之心證，揆諸首揭說明，自應諭知無罪之
    判決。
據上論斷，依刑事訴訟法第三百零一條第一項，判決如主文。
本案經檢察官周靜妮到庭執行職務。
中    華    民    國      九十三      年        三      月    十九      日
                            臺灣嘉義地方法院刑事第六庭
                                審判長法  官  林信旭
                                      法  官  卓春慧
                                      法  官  曾宏揚
右正本證明與原本無異。
如不服本判決，應於判決送達後十日內向本院提出上訴狀( 應附繕本 )。告訴人或被
害人如對於本判決不服者，應具備理由請求檢察官上訴，其上訴期間之計算係以檢察
官收受判決正本之日期為準。
中    華    民    國      九十三      年        三      月    十九      日
                                      書記官  黃郁萍
附表：
┌──┬──────┬─────┬───┬─────┬─────────┐
│編號│支 票 號 碼 │票面金額  │發票人│發  票  日│銀   行   帳   號 │
├──┼──────┼─────┼───┼─────┼─────────┤
│一  │ＧＪ二六七二│四十七萬元│乙○○│九十一年  │華南商業銀行斗六分│
│    │三三七      │          │      │一月十一日│行00000000│
││            │          │      │          │九三八三號        │
├──┼──────┼─────┼───┼─────┼─────────┤
│二  │ＦＳ一九二三│二十一萬七│丙○○│九十一年  │華南商業銀行麻豆分│
│    │七四四      │千元      │      │一月十二日│行00000000│
│    │            │          │      │          │五八五四號        │
├──┼──────┼─────┼───┼─────┼─────────┤
│三  │ＬＤ二六八九│二十五萬八│賴孝建│九十一年  │第一商業銀行南高雄│
│    │六三九      │千元      │      │一月八日  │分行０一三八三八號│
└──┴──────┴─────┴───┴─────┴─────────┘
